Inventaris van het archief van enige heren van Lisse en hun rentmeesters
Nationaal Archief, Den Haag
- Beheer., B.
  - Goederen, te Lisse gelegen., II.
    - Erfpachtregister van Lisse en Voorhout., 1583-(c. 1740).; 54; 1 deel
      Achterin index der erfpachters. Vóór op den perkamenten band: "No. 165. Erffhuyren. Erffpacht Boeck." Deze goederen, "'s Graven- ende houtvesters erffhuyren" van Voorhout, behoorden oorspronkelijk aan de Grafelijkheid van Holland, die ze in 1583 verkocht aan Johan van Brouchoven, rentmeester van Rijnland (folio 1). Diens erfgenamen verkochten ze aan jhr. Johan van Matenesse, die het erfpachtregister den 29sten Februari 1592 van hen overnam (folio 53). Op folio 52 een afschrift van de verklaring van Willem de Wael van Vronesteyn, dat hij dit "erffpachtboucxken van Voorhout" 12 Januari 1686 ten overstaan van schepenen van 's-Gravenhage, heeft overgedragen aan de kinderen van Baron van Wittenhorst. Zie ook de aanteekeningen op folio 41 ro, 42 vo, 44, 45vo en 46 vo boven de verschillende perceelen, dat deze zijn verworven door "Heer Willem Vincent, Baron van Wittenhorst bij makinge van Vrouw Wilhelmine van Bronchorst by dode van Heer Claes van Bronchorst".
    - Stukken over erfpachtzaken te Lisse, over de jaren, 1624-1635, 1634-1639, 1640-1663 en z. d. (16de en 17de eeuw).; 55; 1 omslag
      Hierbij drie memorialen van Cornelis van der Burch. Met eene bijlage.
    - Pachtovereenkomsten omtrent landerijen, in Lisse gelegen, tusschen Adriaan van Gorcum, schout van Lisse, rentmeester van Hendrik Valckenaer, heer van Duckenburg enz., en van de erfgenamen van Johan van Matenesse, en verschillende pachters., 1638-1654.; 56; 1 omslag
      In ééne dezer overeenkomsten treedt Adriaan van Gorcum bovendien op als gemachtigde van den lasthebber van Isabella Catharina van Camons.
  - Overige goederen en rechten., III.
    - In het algemeen., 1.
      - Verklaring van Adriaan Ruysch, secretaris van de Hooge Vierschaar van Schieland en gewezen klerk van Johan Hanneman, rentmeestergeneraal van Noord-Holland, omtrent de gevolgen van wanbetaling van tijnsen te Voorschoten., (15)74; 57; 1 stuk
      - Uittreksel uit het tijnsboek van Vrijenban met aanteekeningen omtrent betalingen, verschuldigd over de jaren 1628-1656., Z.d.; 58; 1 stuk
      - Pachtovereenkomsten omtrent landerijen, te Biervliet, Brielle, Geervliet, Heenvliet, Simonshaven en Zoeterwoude gelegen, tusschen Nicolaes van Campen, Jan Claesz. van Lijn en Adriaan van Gorcum, schout van Lisse, achtereenvolgens rentmeesters van Hendrik Valckenaer, heer van Duckenburg enz., en verschillende pachters, met eene concept-akte van denzelfden aard., 1637-1659.; 59; 1 omslag
      - Brieven van den pachter Jan Bastiaanse Spruyt aan Adriaan van Gorcum, schout enz. te Lisse, over zeker huis (te Oud-Beijerland)., 1662-1663.; 60; 1 omslag
        Zie ook bij Inv. no. 14.
      - Stukken over de pacht van verschillende landerijen, in Breesaap en Stavenisse gelegen., 1632-1643 en z. d. (c. 1643).; 61; 1 omslag
    - Bodegraven., 2.
      - Pachtovereenkomsten omtrent landerijen, in Bodegraven gelegen, tusschen Jan Claesz. van Lijn en Adriaan van Gorcum, achtereenvolgens rentmeesters van Hendrik Valckenaer, heer van Duckenburg enz., en verschillende pachters., 1648 en 1655.; 62; 1 omslag
      - Brief van Thomas Dirksen Vryhovensteyn, wonende te Bodegraven, aan Adriaan van Gorcum, schout te Lisse, over de pacht, die hij zelf en die Philips Jansen Verwoert nog schuldig is, en over noodzakelijke herstellingen., 1658.; 63; 1 stuk
      - Brieven van Pieter Dircksz. Swanenbeeck en Gijsbertus Vos aan Adriaan van Gorcum, schout te Lisse, rentmeester van den heer van Duckenburg, met verzoek den 24sten November 1663 de aangekondigde buurspraak te Bodegraven over de sluis in den IJseldijk, "ontrent de cleyne Wierickx" te komen bijwonen., 64; 1 omslag
        Hendrik Valckenaer, heer van Duckenburg, was eigenaar van land, te Bodegraven gelegen.
      - Formulier voor eene verklaring, waarbij ingelanden der verschillende waterschappen tusschen Utrecht en Leiden, bezuiden den Rijndijk gelegen, beloven mede te werken tot den aanleg van een jaagpad langs den Rijn. met eenige dorsale aanteekeningen. (Afschrift.), (1663.); 65; 1 stuk
      - Memorie van Hendrik Valckenaer voor Adriaan van Gorcum, schout van Lisse, in zake de pacht, te betalen door Philips Jansz. (Verwoert), te Bodegraven., 1669.; 66; 1 stuk
    - Charlois., 3.
      - Rekening van notaris Jan van Delden voor de erfgenamen van Johan van Matenesse, eertijds heer van Matenesse, voor Johan van Matenesse, tegenwoordig heer van Matenesse, als erfgenaam van zijnen oudoom jonkheer Gijsbrecht van Matenesse, voor jonkheer Johan van Matenesse, heer van Lisse, en voor de erfgenamen van jonkheer Nicolaas van Matenesse, heer van Hazerswoude, over zijn beheer van hunne onverdeelde goederen, te Robbenoord, in Karnemelksland en in de Plomp[ert] gelegen, over het jaar 1622. Afgehoord, 1624.; 67; 1 stuk
      - Brief van notaris Js. van Nydeck aan Adriaan van Gorcum, schout van Lisse, inhoudende een oproep voor eene vergadering tot kaveling der landerijen, te Robbenoord enz. gelegen., 1652.; 68; 1 stuk
        Zie ook bij Inv. no. 41.
      - Accoord tusschen Cornelis van der Burch en Bastiaan Pietersz., wonende te Charlois, over achterstallige pacht, die laatstgenoemde nog schuldig was gebleven tijdens het leven van jonkheer Johan van Matenesse., 1638.; 69; 1 stuk
        Met aanteekeningen omtrent de afbetaling van het overeengekomen bedrag.
      - Pachtovereenkomst omtrent 11 gemeten lands, genaamd Blyesteyn, gelegen te Pernis, tusschen Jan Claesz. van Lijn, rentmeester van Hendrik Valckenaer, heer van Duckenburg enz., en Leendert Pietersz. Welhoeck en Maertgen Crynendr., weduwe Cornelis Heyndericxz., 1648.; 70; 1 stuk
    - Giesen., 4.
      - Uittreksel uit de processen-verbaal der zittingen van het Hof van Holland, betrekking hebbend op het proces tusschen jonkheer Amelis van Matenesse, eischer, contra Seger Jansz. van Emmichoven, Matthijs Segersz. van Emmichoven, Anthonies Cornelisz., Meynert Herbertsz. de Groot, Roeloff Michielsz. en Jan Stevensz., heemraden van Giesen, gedaagden, met jonkheer Johan van Schagen als gevoegde partij, in welk proces jonkheer Amelis van Matenesse de recredentie der heerlijkheid Giesen verwierf., 1629.; 71
        Opgeteekend in dorso van het dubbele exemplaar van Inv. no. 7.
      - Memorie van (jonkheer Hendrik Valckenaer) voor den schout van Giesen en den Wenaard, inhoudende aanwijzingen, hoe deze zich heeft te gedragen, indien derden trachten zich van de ambachtsheerlijkheid meester te maken., (17de eeuw.); 72; 1 stuk
        Uit een hierin voorkomend formulier voor eene protest-akte blijkt, dat de ambachtsheer, jhr. Hendrik Valckenaer, heer van Duckenburg, Giesen, den Wenaard, Lisse enz., verwacht, dat jhr. Johan van Schagen zulk eene poging zal doen door in rechte of feitelijk op te treden tegen den schout Mattheus Muyter, de schepenen enz.
      - Request van Kerk- en H.-Geestmeesteren te Giesen aan de Rekenkamer van Holland om zekere landerijen te mogen terugkoopen, welke thans aan de Grafelijkheid behooren, met beschikking daarop., 1620.; 73; 1 stuk
        In margine twee verklaringen van mr. Jacob van Myerop, raad en magister ordinaris van de Rekeninge der Grafelijkheid van Holland, nl. één van 1620 December 3, inhoudende, dat hij het request in handen van Cornelis van Beveren heeft gesteld, die opvolger is van zijnen vader Willem van Beveren, rentmeester-generaal van de domeinen van Zuid-Holland, en de tweede, d.d. 1620 December 24, inhoudende de afwijzende beschikking.
      - Akte, voor notaris Jan Gerritsz. van Overmeer te Woudrichem verleden, waarbij Jan Thielemansz. Pieck, wonende te Giesen, verklaart, dat hij voorheen zeker land, genaamd de Penninxweert, in huur gehad heeft van jhr. Johan van Matenesse, heer van Lisse en Giesen, en dat hij dezen de pachtsom heeft betaald in het St.-Servaasklooster te Utrecht., 1643.; 74; 1 stuk
    - Diversen., 5.
      - Akte, waarbij de weezen van Claes Tonisz. van Polwijck aan jonkheer Johan van Matenesse den nakoop aanbieden van zekeren losrentebrief, gevestigd op zekere 12 morgen land met huis, hooiberg en schuur, van welke goederen Johan van Matenesse de tegenwoordige eigenaar is., (1598.); 75; 1 stuk
        Met eene verklaring van Roeloff Simonsz., dat hij den 26sten Maart 1598 namens jhr. Johan van Matenesse aan den vertegenwoordiger dier weezen de hoofdsom en de verloopen renten van dezen losrentebrief heeft afbetaald.
      - Schuldbekentenissen van Cornelis van Immerseel, schout van Lisse, voor jonkheer Johan van Matenesse Nicolaasz., ambachtsheer van Lisse, Giesen enz., ter zake van hem geleende gelden. (2 gelijkluidende afschriften.), 1614 en 1615.; 76; 1 omslag
        Met 2 bijlagen.
        Zie ook het manuaal Inv. no. 17, folio 56.
        Achter één der schuldbekentenissen volgt eene aanmaning aan Cornelis van Immerseel, bij exploit d.d. 1625 December 29, van Wadden Engels, deurwaarder bij het Hof van Holland, om genoemde gelden te betalen aan Cornelis van der Burch, rentmeester van de erfgenamen van jhr. Johan van Matenesse, en eene mededeeling, dat Van der Burch zeker bedrag hierop heeft ontvangen.
      - Brieven van Arnold Vinck aan Adriaan van Gorcum, schout van Lisse, over het salaris van wijlen zijn vader Gerard Vinck, procureur bij het Hof van Holland, uit te keeren, aan zijne moeder,.......... Nieupoorts., 1658.; 77; 1 omslag
        Aan één der brieven is vastgehecht een afschrift van eene opdracht van Hendrik Valckenaer aan Adriaan van Gorcum tot betaling aan genoemde weduwe.
      - Brief van Aeltgen van Nieuwenhoven, weduwe van Pieter Joostens Warmont, te Leiden woonachtig, aan Adriaan van Gorcum, schout van Lisse, over achterstallige gelden, te betalen door Hendrik Valckenaer, heer van Duckenburg., 1658.; 78; 1 stuk
        Pieter Joostens Warmont is burgemeester en ontvanger van Leiden geweest. Zie ook bij Inv. no. 14.
      - Brief van .........., administrateur van de nalatenschap van Jan Jansz. Orlers, burgemeester van Leiden, aan Adriaan van Gorcum, schout van Lisse, over het uitbetalen van het salaris over 1644 van genoemden Jan Jansz. Orlers., 1658.; 79; 1 stuk
        Hierin wordt verwezen naar de zaak, vermeld in Inv. no. 77.
- Goederen, aangebracht door Geertruid Pieck en hare verwanten., C.
  In het accoord van 1625 tusschen de erfgenamen van jhr. Johan van Matenesse (Inv. no. 3) is vastgesteld, dat Cornelis Anthonisz. van der Burch nog een half jaar het beheer zal voeren over de goederen, welke de overledene anders dan door erfenis van zijne ouders heeft verworven, benevens over de in Gelderland gelegen goederen.
  - Stukken, betrekking hebbende op het beheer der in Gelderland gelegen goederen van Geertruid Pieck, weduwe van Nicolaas van Matenesse., 1565-1570.; 80; 1 omslag
  - Brief van Thomas van Scherpenseel aan Gijsbert Pieck, inhoudende een verzoek om hem zekere gelden, die Gijsbert's zuster Geertruid Pieck, weduwe van Matenesse, hem nog schuldig is ter zake van zeker, haar toebehoorend land, "de nyeuwe buytten moellen" en 2 morgen op de "polre", te doen toekomen., 1567.; 81; 1 stuk
    (Reg. no. 2.)
    Zie Inv. no. 80.
    2 (15) 67 December 28
    Thomas Scherpenzeell verzoekt aan zijnen neef Gijsbert Pyeck om hem zekere gelden, die Pieck's zuster Geertruid, weduwe van (1930) Nicolaes van Matenesse, hem over 1567 nog schuldig is, te doen betalen.
    Tot Romdt up allderonnossellen kynderen dach anno LXVII.
    Oorspr. op papier (Inv. no. 81).
  - Akte, waarbij Crin Geritsz. Sweren en Jan Cornelissen verklaren, dat den landheer van Nyewerck over het jaar 1565 61/2 stuiver min 1 duit gekort moet worden, welke som heemraden van Rumpt reeds aan hen hebben voldaan., 1568.; 82; 1 stuk
    (Reg. no. 3.)
    3 1568
    Crin Geritsz. Sweren en Jan Cornelissen verklaren, dat den landheer van Nyewerck over het jaar 1565 6??? stuiver min 1 duit gekort moet worden, welke som heemraden van Rumpt reeds aan hen hebben voldaan.
    ... gescreven bij mij Jacop ten Hoeff, zecretarius tot Rumdt, 1568.
    Oorspr. op papier (Inv. no. 82).
  - Akte, inhoudende de voorwaarden, waarop Gijsbert Pieck eene partij haver wil verkoopen., (15)69; 83; 1 stuk
    (Reg. no. 4.)
    4 (15)69 (April) 22
    Ghijsbert Pieck verklaart, op welke voorwaarden hij den Isten Augustus (15)69 zekere partij haver wil verkoopen aan Willem Ariensz. Of den "helder des slachs".
    Dit ondert(eyc)kent den XXII (aprilis) anno LXIX.
    Oorspr. op papier (Inv. no. 83). Met eene aanteekening van Ghijsbert Pieck, dat Willem Ariensz. hem hierop 10 daalder heeft betaald. (Actum to Deyl op Bulckesteyn den XIX Marty anno LXX.)
  - Quitantie van Geertruid Pieck, weduwe van Nicolaas van Matenesse, voor haren broeder Gijsbert Pieck ter zake van zekere gelden, haar ter hand gesteld door diens neef Ot Gijsbertsz., 1571.; 84; 1 stuk
    (Reg. no. 5.)
    5 1571 Januari 11
    Ghertruyt Pyckx, weduwe van Matenesse, verklaart van haren broeder Ghijsbert Pieck, door bemiddeling van diens neef Ot Ghijsbertsz., zekere gelden ontvangen te hebben.
    Actum dessen XIen Januarij anno 1571 stilo communi.
    Oorspr. op papier (Inv. no. 84).
  - Akte van dading tusschen de geërfden van Matheeusweerdt en Elisabeth Pieck, genaamd Tienhoven, dochter van wijlen Otto Pieck, heer van Tienhoven, over het afpalen van de Matheeusweerdt en de Ot-Pieckenweerdt, te Bommel gelegen. Scheidsrechters in eventueele geschillen, uit deze akte voortvloeiend, zijn: jonkheer Joost van Giesen, ambtman van Bommel, Tieler- en Bommelerwaard, Adriaan van Beesd van Renoy, Mathijs Jacobsz. en Peeter die Groot. (Afschrift uit het signaat van Bommel.), 1582.; 85; 1 stuk
    Onder de akte: "ontfangen op ten 25en Julij 1610 stilo veteri woonsd. sachtermidd. uut handen van mijn nichte Joffrou Elisabet Pieck, weduwe van Joncheer Ghijsbert van Giessen z.g. tharen huyse in der stadt Bommel. Johan van Matenesse."
    In dorso: "Dit is het accoerdt van dy bepalinge tusschen Matheus' wordt ende den clenen werdt, geschijt anno twe unde taechtentiech Opten eersten Marty 1582."
  - Schuldbekentenis van Gijsbert van Giesen en zijne vrouw Elisabeth Pieck van Tienhoven, aan hunnen neef jonkheer Adam van Weerdenburch, die daarvoor zekere 6 scharen weiland, buiten de stad Bommel gelegen, van zijne schuldenaars in gebruik krijgt., 1589.; 86; 1 stuk
    Met eene verklaring van Lodewijck Jansz. en Jan die Vaell, schepenen van Bommel, dat de schuldenaars den 27sten Maart 1589 te hunnen overstaan hebben beloofd deze akte na te komen. In dorso: "No. 28. Verscheyde besegelde brieven, spreeckende van seeckere scharen opten Theeusweert. No. 28. Cornelis. Ewalt. Adam van Weirdenburch .................................. et ex parte ...... III Aprilis 1591."
  - Akte, waarbij jonkheer Johan van Matenesse, te Lisse, aan Meuws Claesz., wonende te Aalst, 4 morgen en 2 hond lands, genaamd "de Messekuyl", verpacht., 1591.; 87; 1 stuk
    Zie ook bij Inv. no. 80. Dit land werd in 1566-1568 gebruikt door Ot van Tyel.
  - Aanteekening van Gijsbert Pieck van wat hij zijnen neef Johan van Matenesse heeft voorgeschoten ter zake van het "Cleyn wertken"., (c. 1570.); 88; 1 stuk
  - Aanteekeningen van verschillende door Gijsbert Pieck te betalen belastingen voor land te Deil., (c. 1570.); 89; 1 stuk
    De posten zijn gelijkluidend met die, vermeld in Inv. no. 90.
  - Rekening van verschillende belastingen, door Gijsbert Pieck te betalen over zekere landerijen., (c. 1570.); 90; 1 stuk
    Zie ook Inv. no. 89, waaruit tevens blijkt, dat deze landerijen in Deil liggen.
  - Akte, waarbij de schuld ad f 1650 van jonkheer Dirk Pieck, heer van Tienhoven, aan Eel Joostendochter, weduwe van Wauter Hanricks, die het recht had verkregen al zijne goederen uit te winnen, wordt omgezet in eene overeenkomst, waarbij de schuldenaar al zijne eigene goederen in huur ontvangt van de schuldeischeres. (Uittreksel uit het signaat van tuil van 1601.), 91; 1 stuk
- Varia., D.
  - Pachtovereenkomst tusschen mr. Willem van Nieupoort, rentmeester -generaal van de domeinen van Noord-Holland en Woerden, en Dirk Pietersz. van grafelijkheidsland onder Bodegraven, gelegen aan den Hoogen Rijndijk ter hoogte van de Nieuwerbrug onder de hofstede van den heer van Duckenburg., 1639.; 92; 1 stuk
  - Brieven van Florentina Valckenaer aan Adriaan van Gorcum, schout van Lisse, over het leveren van boter door ...... Huysman., 1666-1668[?]; 93; 1 omslag
  - Wissel? door Joh. van .......... getrokken op Jacob Bosch?, die den trekker nog huur verschuldigd was, ten behoeve van den schipper van Haarlem?, 1734.; 94; 1 stuk
    (Fragment.)